【裁判字號】    89,訴,427
【裁判日期】    900821
【裁判案由】    清償債務
【裁判全文】
臺灣花蓮地方法院民事判決  八十九年度訴字第四二七號
    原      告  寶來證券股份有限公司
    法定代理人  甲○○
    訴訟代理人  丙○○
    被      告  丁○○
    訴訟代理人  乙○○
右當事人間請求清償債務事件，本院判決如左：
    主      文
被告應給付原告新台幣壹佰伍拾萬伍仟佰壹拾玖元，及自民國八十九年十一月十四
日起至清償日止，按年息百分之五計算之利息。
訴訟費用由被告負擔。
本判決於原告以新台幣伍拾萬元供擔保後，得假執行。
    事      實
一、原告方面：
  （一）聲明：如主文第一項所示，及為以供擔保為條件之假執行宣告。
  （二）陳述：
      (一)被告於八十九年一月三十一日與原告簽訂委託買賣有價證券受託契約及融資
        融券契約書，開立信用帳戶，委託原告進行股票買賣交易。被告於同年十月
        七日委託原告以每股新台幣（下同）四十五點五元融資買進華邦電股票（下
        稱系爭股票）十六萬股，依約加計手續費再扣除融資金額保證金後，被告應
        交付原告交割款二百九十二萬二千三百七十四元，於同年月十一日原告發現
        被告劃撥帳戶存款不足，隨即通知被告儘速補足，惟被告並未依約履行交割
        義務，原告乃依約向台灣證券交易所申報違約，並代辦交割手續。除被告於
        同年月九日已先行將系爭股票其中四萬股委由原告賣出外，就尚餘之十二萬
        股，原告則於同年月十二日依法自「違約處理專戶」悉數賣出處理完畢，獲
        得價金一百二十七萬一千三百二十六元，原告為保全前開債權，遂於同年月
        十三日及十六日將被告於原告帳戶現存之佳能股票四萬三千股委託太平洋證
        券公司賣出，獲得價金十四萬五千七百二十九元，以前開二百九十二萬二千
        三百七十四元扣除一百二十七萬一千三百二十六元及十四萬五千七百二十九
        元後，被告尚欠原告一百五十萬五千三百十九元，原告自得依據前開委託買
        賣證券受託契約第八條：「委託人（指被告）對於貴證券經紀商（指原告）
        不履行交付交割代價或交割證券時，即為違約。貴證券經紀商得於逾規定交
        割時，逕行解除本契約，了結買賣，並處分因委託買賣關係所收受託人之財
        物，其處分所得代價與應付委託人之款項，合併抵充委託人應償付上述應履
        行之債務，及因委託買賣關係或解除契約所生損害賠償之債務，如尚有不足
        ，得向委託人追償之．．」之約定，向被告求償而提起本訴。
      (二)對被告抗辯之陳述：原告並無同意為被告代墊股票交易款，原告確於八十九
        年十月七日即收到被告委賣系爭股票一百六十張之通知，並於同年十月九日
        全部掛出賣單，但經電腦交易之結果僅成交四十張，其餘一百二十張仍處於
        掛出賣單之狀態，且就當時股市淒慘賣壓沈重之狀況，縱以跌停價掛出亦可
        能無法成交，原告就被告之委託並無疏失可言。
  （三）證據：提出開戶申請書、開立證券信用交易帳戶申請書、融資融券契約書、
        融資交易委託書、合併買賣報告書暨交割憑單、電腦委託買賣資料檔報表影
        本各一件。
二、被告方面：
  （一）聲明：駁回原告之訴。
  （二）陳述：原告本同意為被告代墊股票交易款，但其後並未履行。被告於八十九
        年十月七日股市收盤後旋委託原告儘速將前開買進之系爭股票全數賣出，但
        原告並未依照被告之委賣意思於同年月九日開盤後儘速賣出，僅先分成三批
        掛出其中四十張股票之賣單，應已違反兩造所簽訂之委託買賣證券受託契約
        第二條之規定，且當日華邦電股票之成交量為三萬二千五百張，應無可能賣
        不出，如被告當時依照被告之委託，儘速賣出所有系爭股票，仍可能以四十
        三元之價位賣出。另同年月九日原告之營業員曾德楨請假未上班，但委託單
        上竟蓋「曾德楨」之印章，恐已涉及偽造文書等侵權行為，原告因其內部人
        員職務交接未洽及未依被告之委託意旨賣出股票所造成之損失，不應由被告
        承擔，原告之請求顯無理由。
  （三）證據：提出八十九年十月九日聯合晚報證券行情表影本一紙、錄音帶一捲及
        其譯本一件。
三、本院依職權調閱財政部證券暨期貨管理委員會（下稱證期會）（九○）台財證（
    二）第○○○八六○號函文所附資料、台灣證券交易所股份有限公司以台證（九
    ○）監字第○一六○六七號函所附分時走勢圖。
    理      由
一、原告主張：被告與原告簽訂前開委託買賣有價證券受託契約及融資融券契約書，
    開立信用帳戶後，即委託原告進行股票買賣交易。被告於八十九年十月七日委託
    原告融資買進系爭股票十六萬股，依約加計手續費再扣除融資金額保證金後，被
    告應按成交價格計算買進價金二百九十二萬二千三百七十四元，但被告經原告通
    知存款金額不足後並未依約履行交割義務，被告乃依規定代辦交割手續，除被告
    就系爭股票其中四萬股已委由原告賣出外，被告就尚餘之十二萬股依法自「違約
    處理專戶」悉數賣出，又原告為保全債權，將被告於原告帳戶現存之佳能股票四
    萬三千股賣出，共獲得一百四十一萬七千零五十五元，以上開二百九十二萬二千
    三百七十四元扣抵後，被告仍積欠原告一百五十萬五千三百十九元，原告自得依
    據前開委託買賣證券受託契約第八條之約定，向被告求償而提起本訴。至被告辯
    稱原告曾同意為其代墊交割款云云，並非實情，而原告於同年月七日接受被告委
    託賣出系爭股票後確已依約於同年月九日掛出賣單，其餘十二萬股系爭股票未能
    於當日賣出，係因當時之市況無法賣出，絕非基於原告之疏失，是被告辯稱原告
    違約云云，亦非可採。被告則以：原告原曾同意為被告代墊交割款，但當時並未
    代墊，導致被告損失擴大，且原告並未依照被告之委託，於八十九年十月九日儘
    速賣出十六萬股系爭股票，僅先分成三批掛出其中四十萬股系爭股票，如一次掛
    出全部系爭股票，以當時之成交量應仍能賣出成交，另原告內部承辦人員因休假
    職務之交接未洽，亦應為導致被告損失之原因，是原告就被告之損失自應負責，
    原告本件請求，洵無理由等語置辯。
二、原告主張兩造曾簽定前開委託買賣有價證券受託契約及融資融券契約，並開立信
    用帳戶，及被告於八十九年十月七日委託原告融資買進系爭股票十六萬股，依約
    再計手續費並扣除融資金額保證金後，被告應按成交價格計算買進價金二百九十
    二萬二千三百七十四元，但被告未於同年月十一日以前給付該筆款項予原告之事
    實，業為被告所自認，堪以認定。惟原告主張其依前開委託買賣有價證券受託契
    約第八條：「委託人（指被告）對於貴證券經紀商（指原告）不履行交付交割代
    價或交割證券時，即為違約。貴證券經紀商得於逾規定交割時，逕行解除本契約
    ，了結買賣，並處分因委託買賣關係所收受託人之財物，其處分所得代價與應付
    委託人之款項，合併抵充委託人應償付上述應履行之債務，及因委託買賣關係或
    解除契約所生損害賠償之債務，如尚有不足，得向委託人追償之．．」之約定，
    於同年月十二日賣出系爭股票十二萬股，得款一百二十七萬一千三百二十六元應
    與前開二百九十二萬二千三百七十四元未履行交割債款相扣抵部分，被告則辯稱
    ：(一)原告曾同意代墊交割款但未依約定為之；(二)原告未依被告委託之意旨，如於
    八十九年十月九日儘速賣出，如當日儘速賣出應可以四十三元之價位賣出；(三)原
    告內部承辦人員因休假職務交接不當等原因，均足導致被告損失擴大，是原告以
    一百二十七萬一千三百二十六元扣抵，顯有未當等語。
三、經查：
  (一)被告辯稱原告曾同意代墊交割款之情，業為原告所否認，被告就此項對其有利之
    事實，未能舉證證明，自難採信。
  (二)被告辯稱原告於八十九年十月七日即接獲被告之委託於同年月九日應賣出全部系
    爭股票之情，固為原告所自認，惟被告辯稱原告未依其委託內容致被告之損失擴
    大等情，則為原告所否認。經本院函證期會，請其提供兩造就本件爭執是否違反
    證券交易法之查核報告書暨相關附件，證期會以（九○）台財證（二）第一三二
    九二三號函附相關資料回覆本院，依證期會之查核報告書及兩造於八十九年十月
    七日及九日之電話錄音紀錄顯示，被告於八十九年十月九日上午十一時二十七分
    以前，僅以：「禮拜一（即指八十九年十月九日）我把股票全賣掉」等語，委託
    原告賣出系爭股票十六萬股，並未表明賣出價格及其他條件限制，而原告係於八
    十九年十月九日上午八時五十四分起至十一時十四分止，以其中三十萬股四十二
    點四元之價位掛出賣單，其餘十一萬股四十二點三元之價位掛出賣單，參諸由台
    灣證券交易所股份有限公司以台證（九○）監字第○一六○六七號函，回覆本院
    函文所附當日就系爭股票之分時走勢圖顯示，系爭股票之成交價自上午九時十分
    左右即跌至跌停價四十二點三元至收盤之情形，堪認原告當時所為仍與委託意旨
    相當，並無違反被告之委託。至當日上午十一時二十七分，被告始以電話通知原
    告：「剩下（指尚未賣出之一百二十萬股系爭股票）的都掛跌停價」，當時被告
    早已將所餘一百二十萬股系爭股票以跌停價掛出賣單，並未取銷賣單，此部分亦
    有委託回報資料附於前開證期會函文可稽，實難認原告有違反被告之委託。從而
    ，被告辯稱原告違反委託致擴大損失云云，即無可採。
  (三)被告另辯稱原告內部承辦人員因休假職務交接不當亦導致被告損失擴大部分，依
    上開證期會所附之查核報告記載，原告公司員工羅賓雄「雖具有業務員資格，但
    在尚未向本公司完成登記即進入營業櫃檯」、曾德禎「將蓋好本人職章之委託書
    供未經完成業務員登記之人員羅賓雄使用」，及陳賑源「未依客戶委託事項執行
    有價證券買賣」等缺失，但仍難認該等缺失與被告於本件投資虧損之發生或擴大
    之結果間具有相當因果關係，是被告此部分辯解亦未能作為對其有利認定之基礎
    。
四、綜上所述，原告所主張被告委託原告融資買進系爭股票十六萬股，依兩造所立之
    委託買賣有價證券受託契約，被告應按成交價格計算買進價金二百九十二萬二千
    三百七十四元，然被告迄未給付該筆款項予原告，原告依該契約第八條之規定處
    分由原告保管供擔保之被告所有之系爭股票及佳能股票後，經扣抵所得款項一百
    四十一萬七千零五十五元後，尚欠一百五十萬五千三百十九元之情，堪認屬實。
    原告因而請求該部分欠款及自本件支付命令送達被告翌日起算之法定遲延利息，
    如主文第一項所示，即無不合，應予准許。
五、原告陳明願供擔保，聲請宣告假執行，核無不合，爰酌定相當擔保金額予以准許
    。
六、據上論結，原告之訴為有理由，依民事訴訟法第七十八條、第三百九十條第二項
    ，判決如主文。
中      華      民      國    九十      年      八      月    二十一    日
                                    臺灣花蓮地方法院民事庭
~B法      官  郝燮戈
右正本證明與原本無異。
如對本判決不服，應於送達後廿日內，向本院提出上訴狀（應抄附繕本）。
~B法院書記官  周秀香
中      華      民      國    九十      年      八      月    二十二    日


司法院資訊處製作；財團法人民間司法改革基金會備份。
